臺灣高雄地方法院民事判決
                                    108年度重訴字第244號
原      告  歐誌誠  
訴訟代理人  吳任偉律師
複 代 理人  羅韵宣律師
被      告  林美月  

訴訟代理人  吳春生律師
            黃國瑋律師
複 代 理人  林畊甫律師
上列當事人間請求所有權移轉登記等事件，本院於民國111年6月
13日言詞辯論終結，判決如下：
    主      文
被告應給付原告新臺幣捌佰柒拾萬元及自民國一○九年一月十六
日起至清償日止，按週年利率百分之五計算之利息。
訴訟費用由被告負擔。
本判決第一項於原告以新臺幣貳佰玖拾萬元為被告供擔保後，得
假執行。但被告如以新臺幣捌佰柒拾萬元為原告預供擔保，得免
為假執行。
    事實及理由
壹、程序方面：按訴狀送達後，原告不得將原訴變更或追加他訴
    ，但請求基礎事實同一、擴張或減縮應受判決事項之聲明、
    不甚礙被告之防禦及訴訟之終結者，不在此限，民事訴訟法
    第255條第1項第2款、第3款、第7款分別定有明文。而所謂
    請求之基礎事實同一，係指變更或追加之訴與原訴之原因事
    實有其共同性，先後所為請求之主張在社會生活上可認為有
    共通性或關連性，而就原請求之訴訟及證據資料於相當程度
    範圍內具有同一性或一體性，在審理時得加以利用，俾先後
    兩請求可在同一程序得加以解決，以避免重複審理，庶能統
    一解決紛爭，用符訴訟經濟者即屬之（最高法院105年度台
    抗字第651號裁定參照）。本件原告起訴時原請求：㈠先位之
    訴聲明：⒈被告應將坐落高雄市○○區○○○段○○段0000地號土地
    （權利範圍全部）及其上同地段6301建號建物（門牌號碼高
    雄市○○區○○街00號，權利範圍全部，下稱系爭房屋，與上述
    土地合稱系爭房地）之所有權全部移轉登記予原告；⒉原告
    願供擔保，請准宣告假執行。㈡備位訴之聲明：⒈被告應給付
    原告新臺幣（下同）646萬2,300元及自起訴狀繕本送達翌日
    起至清償日止，按週年利率5％計算之利息；⒉原告願供擔保
    ，請准宣告假執行（見審重訴卷第11頁）。嗣迭經追加訴外
    人乙○○為被告、與被告乙○○調解成立，後於民國110年8月24
    日變更訴之聲明為：㈠被告應給付原告870萬元及自109年1月
    16日起至清償日止，按週年利率5％計算之利息；㈡原告願供
    擔保，請准宣告假執行（見重訴卷第388、463頁）。又於1
    11年4月15日變更訴之聲明為：㈠先位訴之聲明：⒈被告應給
    付原告870萬元及自109年1月16日起至清償日止，按週年利
    率5％計算之利息；⒉原告願供擔保，請准宣告假執行。㈡備位
    訴之聲明：⒈被告應給付原告新臺幣646萬2,300元及自起訴
    狀送達翌日起至清償日止，按年息5％計算之利息；⒉原告願
    供擔保，請准宣告假執行（見重訴卷第7至8頁）。核原告
    上開所為，減縮應受判決事項之聲明部分，與前揭規定相符
    ；至原告起訴請求時曾主張依民法第367條所為備位聲明，
    嗣撤回後又再追加，其所為訴之追加，屬訴訟標的之追加，
    雖被告表示不同意，然係本於同一系爭房地移轉之基礎事實
    ，且不甚礙被告之防禦及訴訟之終結，揆諸前揭規定，係屬
    合法，應予准許。
貳、實體方面：
一、原告主張：兩造於77年5月28日結婚，婚後共同收養訴外人
    歐○育為養子。嗣原告因債務考量，先於94年5月27日與被告
    通謀虛偽離婚，再與被告通謀將原告於89年間繼承取得之系
    爭房地，於94年6月6日以買賣為原因，虛偽登記在被告名下
    。而兩造辦理離婚登記後，仍與歐○育共同居住在系爭房屋
    ，且系爭房地之稅賦均係由原告繳納，亦由原告管理使用系
    爭房地，查兩造共同生活主要經濟來源，全為原告擔任保全
    之薪資收入及原告與兄長所共有橋頭區不動產之租金收入，
    被告並無長期且固定之工作收入，又系爭房地之水電費及電
    信費等開銷均由原告負擔。再查，系爭房地於94年6月6日辦
    理過戶登記至被告名下後，仍係由原告以自所有之台新銀行
    東高雄分行帳戶轉帳至貸款帳戶之方式繳納貸款餘額，系爭
    房地之貸款於99年間換約後，原告仍為債務人，僅係因被告
    為系爭房地之登記名義人，即在原告指示下配合辦理換約，
    而成為系爭房地抵押借款之擔保人，仍由原告負責逐月償還
    貸款金額，繳納方式係原告逐月自所有之高雄九如二路郵局
    帳戶提領現金後，再以現金存款扣繳金額6,000餘元至被告
    台新國際商業銀行（下稱台新銀行）苓雅分行帳戶以供扣款
    ，足見系爭房地貸款於99年換約後仍確實由原告負擔，系爭
    房地僅係「借名登記」於被告名下，事實上仍由原告管理、
    處分、收益系爭房地，堪認兩造間就系爭房地存在借名登記
    法律關係。詎被告自107年9月起常藉故不回家，更於108年3
    月間坦承已有外遇，逕自搬離系爭房屋，甚指控原告與歐○
    育侵占系爭房地。因兩造間已無信賴基礎，原告遂於108年5
    月9日寄發存證信函向被告終止系爭房地之借名登記契約。
    被告明知「借名登記」法律關係已終止，卻仍逕自於108年1
    1月1日未經原告同意，而為自己之利益出售系爭房地予他人
    ，因而享有出售系爭房地之價金利益1,100萬元（兩造合意
    以870萬元為認定），造成原告喪失系爭房地之所有權，原
    告自得向被告主張其因不法管理所得之管理利益870萬元、
    原告因此喪失系爭房地所有權870萬元之損害賠償或類推適
    用委任關係終止、消滅之規定，向被告請求移轉所受利盈。
    再者，兩造通謀虛偽買賣系爭房地並辦理所有權移轉登記，
    依民法第87條第1項均屬無效，故原告自得依民法第177條第
    1項、第2項、第184條第1項前段、類推適用民法第541條第2
    項、第549條第1項等規定擇一，請求被告移轉出售系爭房地
    所有權所受利益。又如認兩造間就系爭房地並非借名登記契
    約，因被告已依買賣契約取得系爭房地所有權卻未給付買賣
    價金，原告依民法第367條規定自得請求被告給付兩造委託
    代書向地政機關辦理登記之所有權移轉契約書所載之買賣價
    金646萬2,300元（即土地部分606萬8,000元、房屋部分39萬
    4,300元）。至被告辯稱系爭房地係原告贈與被告，作為兩
    造離婚時之剩餘財產分配，並約定由被告負責清償先前剩餘
    貸款云云，然兩造辦理系爭房地移轉登記事宜時，實可以「
    贈與」或「剩餘財產分配」作為登記原因，可因此免徵贈與
    稅或土地增值稅，要無以買賣作為登記原因之必要，且原告
    於兩造為離婚登記後旋即移轉系爭房地所有權予被告，而被
    告係遲至99年11月間始向台新銀行申辦抵押貸款，被告上開
    辯詞顯不足採信。為此，爰依法提起本件訴訟。㈠先位聲明
    ：⒈被告應給付原告870萬元及自109年1月16日起至清償日止
    ，按週年利率5％計算之利息；⒉原告願供擔保，請准宣告假
    執行。㈡備位訴之聲明：⒈被告應給付原告新臺幣646萬2,300
    元及自起訴狀送達翌日起至清償日止，按年息5％計算之利息
    ；⒉原告願供擔保，請准宣告假執行。
二、被告則以：兩造於77年5月28日結婚，婚後共同收養歐○育，
    惟兩造已於94年5月27日辦理離婚登記。然而，原告於兩造
    離婚時，將系爭房地贈與被告作為離婚時之剩餘財產分配，
    並約定由被告負責清償先前貸款餘額，且被告考量當時歐○
    育年僅9歲，遂同意原告繼續居住在系爭房屋，並由兩造共
    同扶養歐○育，直至108年農曆新年前，被告為陪同父親進行
    電療門診始搬離系爭房屋至橋頭與父親同住，惟被告之個人
    物品仍放置在系爭房屋，原告所稱兩造就系爭房地存在借名
    登記關係、系爭房地係由原告管理使用等語，並非事實。嗣
    被告因工作受傷導致收入減少，難以負擔房貸及生活支出，
    為出售系爭房地乃要求原告遷出，詎原告為阻擋被告進入，
    竟在系爭房屋1樓至2樓處加裝門鎖，甚將被告歷年繳納之房
    屋稅、地價稅等單據取走，作為本案訟爭使用。因系爭房地
    相關稅賦等費用由被告支付，充其量則屬附負擔之贈與，而
    非買賣。原告既主張兩造係通謀虛偽離婚，若非係基於良心
    道德之考量，則何必又通謀將系爭房地出賣與被告？又若係
    真的買賣，何以多年來均未請求價金？況原告自承其經濟狀
    況安定，不但具有繼承而來之財產，且有固定之工作，更指
    稱被告除了擔任清潔工作外，並無固定收入，原告既明知被
    告並無資力可支付價款，豈會出賣與被告？足見所指「買賣
    」，確係原告所為虛偽之意思表示，贈與始為真實。被告因
    患有思覺失調症，雖於109年12月16日到院稱「原告要賣給
    伊，要贈與，伊差不多私底下拿錢給原告63萬，要付錢」等
    語，可探求出原告應係向被告說要贈送，但要登記買賣，形
    式上是要賣給被告，但原告又藉此理由向被告拿取約63萬元
    ，以對自己喪失系爭房地後稍作經濟上之彌補，並無違背事
    理，而被告既受贈而取得系爭房地，自當心甘情願支付若干
    相關之稅賦及貸款，更無不容許原告仍繼續住在系爭房地內
    之理，蓋依其認知原告仍屬其配偶。兩造買賣既屬虛偽之表
    象，實則贈與，依民法第87條規定，適用隱藏法律行為之規
    定，即適用民法第406條、408條規定，被告即已取得所有權
    ，原告亦不得主張撤銷贈與，至於原告備位聲明請求給付價
    金，依民法第87條規定，通謀而為意思表示無效，無效乃係
    自始、當然、確定之無效，亦即兩造就系爭房地之買賣係屬
    無效，原告自己已不承認為買賣，何能再請求買賣價金？又
    即令原告自99年起每月匯款6,000元入被告帳戶，亦不能證
    明借名登記之事實，蓋原告將系爭房地贈與被告，但其債務
    人地位並不能改變，況被告亦僅係普通保證人而非連帶保證
    人，倘被告未能按借貸合約按月清償銀行，下場有二：「銀
    行拍賣抵押品即系爭房地」或「對原告其他財產（例如其薪
    資）強制執行」，原告將產生居住問題，均對原告之債信產
    生不良影響，故而原告乃選擇按月匯款入被告帳戶，由銀行
    得按月順利扣款，兼而維護其信用之名譽，是此舉顯係其本
    於借款人地位考量自身之義務及利害得失所為之，非在管理
    系爭房屋，要難以此即認係借名登記之證據。另系爭房地所
    有權移轉登記，不符典型之借名登記，本件原告係已登記為
    所有權人後，始由自己名下之系爭房地，贈與被告，以換取
    其所指之假離婚，或係考量解免將來因夫妻關係所應負之照
    護責任或當時良心未泯，自覺道德上過意不去，故贈與被告
    ，以求心意上之彌補，然又考量贈與稅之負擔，或擔心債權
    人以贈與係無償行為而遭訴請法院撤銷，遂以買賣為原因為
    移轉登記，應可理解，否則豈會89年間即已繼承而取得所有
    權，若係基於上述借名登記情由，亦必旋即短期內為之，何
    以遲至94年間後突謂借名登記。因借名登記其前提乃係側重
    借名者與出名者間之信任關係始由之，然本件兩造既已假離
    婚，形式上婚姻關係即已消滅，何能侈言原告尚對被告具有
    信任關係，則本於信任關係之借名登記自屬空中樓閣，依原
    告之社會經驗豈會不知，其既知之，猶移轉予被告，何能具
    有借名登記之目的？則原告既不能舉證借名登記之原因，自
    應駁回其訴。況且，若認定為買賣，系爭房地之價金請求權
    業已罹於時效。綜上，原告主張為無理由，並聲明：㈠原告
    之訴駁回；㈡如受不利判決，願供擔保請准免為假執行之宣
    告。
三、兩造不爭執事項及本件爭點（見重訴卷第468至469頁、重
    訴卷第23頁）：
　㈠不爭執事項：
　⒈系爭房地原登記為原告父親歐祈東所有，原告於89年7月4日
    以「分割繼承」為登記原因登記為糸爭房地之所有權人。
　⒉原告於94年6月6日以「買賣」為登記原因，將系爭房地所有
    權移轉登記予被告（原因發生日期：94年5月30日）。
　⒊兩造於77年5月28日登記結婚，婚後共同收養訴外人歐○育為
    養子，後於94年5月27日辦理離婚登記。
　⒋被告離婚後仍與原告及兩造共同收養之子歐○育共同居住在系
    爭房地。
　⒌被告於108年3月間自行搬離系爭房屋後，系爭房屋均由原告
    與歐○育居住使用至110年5月25日。
　⒍原告於108年5月9日寄發如原證7所示之存證信函（見審重訴
    卷第35至38頁），向被告表示終止系爭房地之「借名登記」
    契約，被告於108年5月10日有收到上開存證信函。
　⒎被告於108年11月20日（本件訴訟於108年5月21日繫屬後）以
    「買賣」為登記原因，將系爭房地所有權移轉登記予乙○○（
    原因發生日期：108年11月1日）。
  ⒏兩造所提出證據資料，形式上均為真正。
　⒐若本院認定兩造間系爭房地所有權移轉登記成立借名登記、
    通謀虛偽意思表示，被告同意以870萬元作為判決金額之認
    定。
　㈡本件爭點：
　⒈原告先位聲明主張兩造間就系爭房地所有權移轉登記存在通
    謀虛偽意思表示、借名登記法律關係，是否有理？
　⒉若原告先位聲明無理由，原告備位聲明主張依民法第367條規
    定，請求被告給付系爭房地之買賣價金646萬2,300元，是否
    有理？
四、得心證之理由：
　㈠原告先位聲明主張兩造間就系爭房地所有權移轉登記存在通
    謀虛偽意思表示、借名登記法律關係，是否有理？
　⒈按當事人主張有利於己之事實者，就其事實有舉證之責任。
    民事訴訟法第277條前段定有明文。復按不動產物權，依法
    律行為而取得、設定、喪失及變更者，非經登記，不生效力
    。依土地法所為之登記，有絕對效力。民法第758條第1項、
    土地法第43條分別定有明文。是不動產登記係由國家機關作
    成，其真實之外觀強度極高，本應確保其登記之公示性，將
    登記事項賦予絕對真實之公信力。再按借名登記契約，係指
    當事人約定一方（借名者）將自己之財產以他方（出名者）
    名義登記，而仍由自己管理、使用、處分，他方允就該財產
    為出名登記之契約。是出名人與借名者間應有借名登記之意
    思表示合致，始能成立借名登記契約。又不動產為登記名義
    人所有屬常態事實，為他人借名登記者屬變態事實，主張借
    名登記者，應就該借名登記之利己事實，提出符合經驗法則
    、論理法則之事證以資證明，始可謂已盡舉證責任（最高法
    院110年度台上字第511號判決可資參照）。即不動產登記當
    事人名義之原因原屬多端，主張借名登記者，應就該借名登
    記之事實負舉證責任（最高法院108年度台上字第2359號、1
    10年度台上字第528號判決可參）。此外，證明借名登記契
    約成立之證據資料，不以直接證據為限，倘綜合其他情狀，
    證明由一方出資取得財產登記他方名下後，仍持續行使該財
    產之所有權能並負擔義務者，非不得憑此等間接事實，推理
    證明彼等間存有借名登記契約（最高法院106年度台上字第1
    363號判決可資參照）。查本件原告主張與被告間就系爭房
    地成立借名登記契約，為被告所否認，依前揭所述，原告自
    應就其所主張借名登記之事實負證明責任。
　⒉經查，證人即兩造之教友許瑟琴於108年12月10日本院高雄簡
    易庭審理108年度雄簡字第1319號民事案件（下稱另案，該
    案件原告為甲○○、被告為丙○○等人，下述證人證述內容兩造
    稱謂均代換為本案稱謂）作證時結證稱：伊知道的情形是，
    被告大約在原告父母過世後一陣子，應該90幾年的時候，跟
    伊分享原告賭博，被告很擔心害怕，擔心現在住的房子被原
    告賭掉了，伊就跟原告提議是否要認識楊代書（男性、不知
    全名）保護房子不要被賭掉，伊就介紹他們認識，後來被告
    做了些什麼伊就不清楚，伊與兩造相處20幾年來，兩造相處
    模式就是正常夫妻，就像家人互動，去年被告來跟伊借錢，
    有跟伊講與原告離婚，伊就問說為什麼離婚，被告就說他們
    是假離婚，因為那時候伊有介紹代書給被告認識，被告說為
    了保護房子，所以就辦假離婚，被告是去年即107年夏天時
    告訴伊的，就伊瞭解原告一家主要的收入來源，是靠原告，
    因為被告是做清潔打掃，常常會沒有工作，原告擔任保全工
    作，原告家有租金收入，因為他們家有留些不動產給原告，
    伊一直都有與被告聯繫，被告今年年中有跑來跟伊借錢，伊
    有問被告為何缺錢，被告有說原告去年年底時把原本給被告
    的高雄銀行的現金卡沒收、取消，被告今年就沒有這個錢，
    原告伊認識很久，伊也認識原告父母，伊也瞭解原告生活狀
    況，20幾年前就在教會認識，雖然伊之後有轉教會，但伊與
    原告一家住很近，仍持續有互動，收入狀況是被告跟伊講的
    ，因為原告與伊的互動並沒有那麼多，去年快年底的時候，
    被告借完錢之後，有分期還款給伊，之後伊想問被告現在過
    得好不好，就LINE被告，被告就說她在未婚夫家中，所以伊
    就去問了原告，原告就跟伊說被告離家，有交了一個男朋友
    ，原告並沒有直接回應伊，就只跟伊講被告離家且交了一個
    男朋友，因為原告並沒有想要聊這部份，伊就只知道被告跟
    伊講有未婚夫是確定的，伊就問原告不是假離婚嗎？原告就
    回伊是假離婚，但也不知道最後怎麼會變這樣，這個時間大
    概是今年年初的時候等語綦詳（見重訴卷第165至168頁）
    ；且證人即原告大嫂蔡怡在另案亦證稱：伊知道系爭房地是
    伊公公婆婆的遺產，這棟房子就由原告取得，大約在94年的
    時候被告到橋頭來找伊，被告是說這棟房子因為原告債務問
    題，兩造要辦理假離婚，被告希望伊在離婚協議書上簽名做
    見證人，伊當然拒絕，伊的信仰是不能說謊，但伊記得很清
    楚被告臉是笑著講這是假離婚，被告講說房子要過戶到她名
    下，離婚後房子才不會被原告債務影響，原告跟銀行貸款，
    實際上他們財務問題伊並不是那麼瞭解，伊只知道原告有貸
    款，就伊所知是跟銀行借錢，但到底是多少間銀行，伊不清
    楚，兩造假離婚後，仍過著一般家庭生活，過年還會到伊家
    吃年夜飯，伊後來也有跟原告確認假離婚的事情，房子不是
    原告送給被告、不是被告向原告購買，伊不清楚房子是否有
    房貸，兩造的財務問題伊不清楚，被告也沒有再來跟伊講，
    房貸據伊所知，原告另外在橋頭的一棟房子有租金，收取得
    租金就讓被告從這些租金裡面去付一些債務及家中的開銷，
    據伊所知，原告那時候跟銀行貸款只有100萬元，所以伊認
    為100萬元的貸款就兩造租金能夠慢慢還，被告為什麼急著
    過戶可能是因為就是此筆債務問題，橋頭的祖產房子租金就
    給原告收，租金都是由被告全權處理，甚至出租也是被告處
    理，被告曾跟伊說原告有賭債，所以才會貸款，伊不清楚賭
    債多少，原告的收入來源、工作比較穩定，原告從事保全工
    作，被告是在清潔公司，做打掃清潔，當初被告希望請伊當
    離婚的見證人，原因是希望保障房屋，被告也有說因為房屋
    在他的名下，若原告有其他債務，房子就不會影響到，且被
    告也有清楚表明是假離婚，之後他們還是會住在一起等語明
    確（見重訴卷第170至172頁）。又觀諸兩造就系爭房地辦
    理所有權移轉之登記申請書，兩造係委由楊崇熙辦理系爭房
    地所有權移轉（見審重訴卷第103至105頁），與證人許瑟琴
    上開所述介紹楊代書一事相合，足徵證人許瑟琴所述非虛；
    另審酌上開證人許瑟琴與蔡怡所述情節互核大致相符，亦無
    明顯悖於常情之處；復參以兩造於94年5月27日辦理離婚登
    記後，未久，於94年6月6日即以買賣為登記原因，將原告於
    89年7月4日繼承而得之系爭房地所有權辦理過戶登記予被告
    （原因發生日期：94年5月30日），且兩造於辦理離婚登記
    後，被告直至108年3月間自行搬離系爭房地前，均仍與原告
    及兩造共同收養之養子歐○育共同居住在系爭房地10餘年等
    情（見兩造不爭執事項⒈至⒌）；況被告於本件訴訟中亦自認
    ：假離婚是事實等語（見重訴卷第465頁）。由卷存客觀事
    證，足認原告主張兩造於94年間係因恐原告債務影響系爭房
    地而通謀虛偽辦理離婚登記及因此移轉系爭房地所有權登記
    予被告一情，並非子虛。
　⒊按表意人與相對人通謀而為虛偽意思表示者，其意思表示無
    效。但不得以其無效對抗善意第三人。虛偽意思表示，隱藏
    他項法律行為者，適用關於該項法律行為之規定。民法第87
    條定有明文。經查：
　①關於原告將系爭房地移轉登記所有權給被告之原因，系爭房
    地登記申請書固記載為「買賣」（見審重訴卷第75至119頁
    ），然此登記原因為兩造所否認（原告主張為通謀虛偽意思
    表示，被告主張為附負擔之贈與），且亦無證據足證兩造間
    有買賣合意或交付系爭房地買賣所有權移轉契約書上所載買
    賣價金之情形，故應認兩造間就系爭房地以買賣為登記原因
    係屬通謀虛偽意思表示而為無效。
　②又查，原告於92年間以系爭房地向台新銀行設定抵押貸款，
    此後每月應納貸款金額約6,000餘元均係由原告自其所申辦
    之台新銀行東高雄分行帳戶轉帳至貸款帳戶，且直至系爭房
    地辦理過戶登記至被告名下後亦為如此；上開貸款於99年間
    屆滿7年換約後，原告仍以被告名下之系爭房地設定最高限
    額抵押權作為貸款之擔保，被告並擔任保證人，且原告逐月
    自其所有之高雄九如二路郵局帳戶提領現金後，再以現金存
    款6,000餘元存入被告台新銀行苓雅分行帳戶以供扣抵貸款
    ；系爭房地過戶至被告名下期間，系爭房地之電信費用、自
    來水、電力費用等帳單均仍登記在原告名下（除部分電力費
    用帳單在原告父親歐祈東名下）等節，業據原告提出原告台
    新銀行東高雄分行存摺影本、原告高雄九如二路郵局帳戶明
    細、被告台新銀行苓雅分行帳戶交易明細、台新銀行99年8
    月3日通知函乙份、中華電信股份有限公司繳費通知、臺灣
    自來水股份有限公司水費通知單、臺灣電力公司繳費通知單
    、繳費憑證影本等為證（見重訴卷第361至373頁、重訴卷
    第395至433頁、重訴卷第161至181頁），並有高雄市政府
    地政局三民地政事務所108年6月27日高市地民登字第108704
    81300號函檢附之系爭房地謄本、異動索引及台新銀行108年
    11月25日台新作文字第10836848號函檢附之借款借據暨約定
    書在卷可稽（見審重訴卷第73至101頁、重訴卷第69至74頁
    ）。且如上所述，兩造於94年間以通謀虛偽意思辦理離婚登
    記、將系爭房地所有權以買賣為登記原因移轉登記給被告後
    ，原告仍持續居住在系爭房地至被告逕自將系爭房地出售予
    乙○○後之110年5月25日為止（見兩造不爭執事項⒋、⒌）。此
    外，依前開證人許瑟琴及蔡怡證述情節及卷存兩造綜合所得
    稅及勞健保資料、原告全國財產稅總歸戶財產查詢查詢清單
    （見重訴卷第347至359頁、重訴卷第83至94、99至104、1
    27至131頁），原告均持續有工作收入，被告則於105年至10
    6年間工作收入明顯甚低、於107年間甚至無工作收入。依上
    開事實，顯見兩造間於94年通謀虛偽辦理離婚登記時，雙方
    應存有相當互信基礎，方可能於仍有意繼續實質以夫妻關係
    共同生活時虛偽辦理離婚登記，並進而將平日共同居住之系
    爭房地移轉所有權登記予被告，原告並對系爭房地仍保有用
    途決定權。足認原告主張其對所繼承之系爭房地於過戶至被
    告名下後，仍有負擔與系爭房地相關之費用，有由自己管理
    、使用、處分之情形，僅係借用被告名義登記一事，應屬非
    虛。
　③被告雖辯稱系爭房地由原告過戶至其名下為附負擔之贈與，
    作為離婚時之剩餘財產分配，負擔為地價稅、房屋稅、房貸
    云云，並提出系爭房地95至102年間房屋稅繳納證明書及94
    年、96年、98年、99年之地價稅繳納證明書為佐（見重訴卷
    第31至53頁）。惟查，兩造間就系爭房地通謀而為買賣虛
    偽意思表示雖屬無效，但尚無法據此反推即為隱藏有贈與之
    法律行為，仍應由主張贈與之被告對此有利於己之事實負舉
    證責任。觀諸被告所提出上開繳納證明書，分別為108年7月
    1日、109年8月5日列印，僅能證明有繳納房屋稅及地價稅，
    並無法看出實際係由何人進行繳納，亦無法證明系爭房地何
    年度之房屋稅及地價稅係由被告支付。又原告對於系爭房地
    房屋稅與地價稅有時係由被告繳納一情雖不否認（見重訴卷
    第25頁），然如前所述，兩造間於94年間本係通謀虛偽辦
    理離婚登記，兩造間實際上仍有以夫妻身分共同生活之意思
    ，夫妻間有時互相代為繳納如共同居住房屋之房屋稅及地價
    稅等日常家務費用本屬常情，實難以被告曾繳納系爭房地之
    房屋稅及地價稅即得認定被告所辯原告將系爭房地贈與被告
    之事為可信。至系爭房地雖於99年間有申辦抵押貸款，然係
    於台新銀行於99年8月3日通知原房屋貸款將屆滿7年後所為
    （台新銀行通知函見重訴卷第399頁），難認係屬兩造間移
    轉系爭房地所有權時約定之負擔。況系爭房地為原告繼承之
    家產，兩造於94年間既僅係因恐原告債務會影響系爭房地之
    原因，而通謀虛偽辦理離婚登記及移轉系爭房地所有權登記
    予被告，且兩造間為假離婚，應無剩餘財產分配之規劃，復
    觀以兩造簽立之離婚協議書上，並未記載關於系爭房地之隻
    字片語（見審重訴卷第29頁），本件客觀上尚無證據得證原
    告有贈與系爭房地予被告之動機及行為，難認被告所辯係屬
    可採。
　④按借名登記契約成立側重於借名者與出名者間之信任關係，
    其契約性質應與委任契約同視。倘其內容不違反強制、禁止
    規定或公序良俗者，當賦予無名契約之法律上效力，並（類
    推）適用民法委任之相關規定（最高法院108年度台上字第2
    161號判決可參）。兩造間於94年雖係避免原告之債務牽連
    系爭房地之動機，而通謀虛偽意思表示以買賣為登記原因將
    系爭房地移轉所有權登記予被告，但本件並無證據證明確實
    有原告之合法債權人因此無法順利受償，難謂有違反公序良
    俗情形。故而，依前揭民法第87條第2項規定，兩造間系爭
    房地移轉登記所有權之行為隱藏有借名登記契約之法律行為
    ，應類推適用民法委任之相關規定。
　⒋基上，原告主張其與被告就系爭房地有借名登記關係存在，
    其為系爭房地之真正所有權人，核與事實相符，應堪採信。
　㈡按借名登記契約之成立側重於借名者與出名者間之信任關係
    ，其性質與委任關係類似，依民法第529條、第549條第1項
    之規定，當事人之任何一方得隨時終止（最高法院110年度
    台上字第1957號判決參照）。查原告於108年5月9日寄發如
    原證7所示之存證信函，向被告表示終止系爭房地之借名登
    記契約，被告於108年5月10日收到上開存證信函（如兩造不
    爭執事項⒍所示），則原告主張其與被告間就系爭房地之借
    名登記契約關係已於108年5月10日終止，應可採取。 
　㈢按不動產借名登記契約為借名人與出名人間之債權契約，出
    名人依其與借名人間借名登記契約之約定，通常固無管理、
    使用、收益、處分借名財產之權利，然此僅為出名人與借名
    人間之內部約定，其效力不及於第三人。出名人既登記為該
    不動產之所有權人，其將該不動產處分移轉登記予第三人，
    自屬有權處分（最高法院106年度第3次民事庭會議決議、10
    8年度台上字第574號、108年度台上字第817號判決可參）。
    查兩造間就系爭房地存有借名登記關係，且該借名登記關係
    業經原告於108年5月10日終止乙節，已如前述，則依借名登
    記關係終止後之法律關係，被告負有返還系爭房地予原告之
    義務。被告既負有將系爭房地移轉返還予原告之義務，卻於
    108年11月20日逕將系爭房地之所有權以買賣為原因移轉登
    記予乙○○（如兩造不爭執事項⒎所示），雖屬有權處分，但
    致無法將系爭房地移轉予原告，顯違反兩造間之借名登記契
    約，且係屬可歸責於被告之事由致給付不能至明。
　㈣按管理事物利於本人，並不違反本人明示或可得推知之意思
    者，管理人為本人支出必要或有益之費用，或負擔債務，或
    受損害時，得請求本人償還其費用或自支出時起之利息，或
    清償其所負擔之債務，或賠償其損害。管理事務不合於前條
    之規定時，本人仍得享有因管理所得之利益，而本人所負前
    條第1項對於管理人之義務，以其所得之利益為限。前項規
    定，於管理人明知為他人之事務，而為自己之利益管理之者
    ，準用之。民法第176條第1項、第177條分別定有明文。又
    民法第177條第2項於88年4月21日增訂之立法說明記載「無
    因管理之成立，以管理人有『為他人管理事務』之管理意思為
    要件。…明知係他人事務，而為自己之利益管理時，管理人
    並無『為他人管理事務』之意思，原非無因管理。然而，本人
    依侵權行為或不當得利之規定請求損害賠償或返還損害時，
    其請求之範圍卻不及於管理人因管理行為所獲致之利益；如
    此不啻承認管理人得保有不法管理所得之利益，顯與正義有
    違。因此宜使不法之管理準用適法無因管理之規定，使不法
    管理所生之利益仍歸諸本人享有，俾能除去經濟上之誘因而
    減少不法管理之發生」。質言之，管理人為自己之利益而管
    理他人之事務，原非適法之無因管理，惟本人仍得依適法無
    因管理之規定，享有因管理所得之利益；管理人雖得就其支
    出之必要、有益費用，或負擔債務、所受損害向本人請求償
    還、清償或賠償，惟以本人所得利益為限。依此，借名登記
    財產之使用、收益及處分等權能通常依約多屬借名人享有，
    則處分借名登記財產所得之對價利益亦應歸屬借名人，縱出
    名人之處分行為為有權處分，借名人應仍得依民法第177條
    第2項請求出名人返還或讓與處分之對價。查本件如前所述
    ，本院業已認定兩造間系爭房地所有權移轉登記成立借名登
    記契約，而被告於兩造間借名登記契約終止後，未受委任，
    並無義務，為自己之利益管理系爭房地而出售系爭房地，構
    成不法管理，則原告即得依民法第177條第2項準用同條第1
    項規定請求被告返還之，被告復已表示同意以870萬元作為
    判決金額之認定（如兩造不爭執事項⒐所示），則原告主張
    依照民法第177條第2項規定請求被告給付870萬元，自屬有
    據。
　㈤另按給付無確定期限者，債務人於債權人得請求給付時，經
    其催告而未為給付，自受催告時起，負遲延責任；其經債權
    人起訴而送達訴狀，或依督促程序送達支付命令，或為其他
    相類之行為者，與催告有同一之效力，民法第229條第2項定
    明文；又遲延之債務，以支付金錢為標的者，債權人得請求
    依法定利率計算之遲延利息；應付利息之債務，其利率未經
    約定，亦無法律可據者，週年利率為5％，同法第233條第1項
    本文及第203條亦定有明文。本件原告對被告之不法管理返
    還請求權，核屬無確定期限之給付，既經原告起訴而送達訴
    狀，被告迄未給付，依法當應負遲延責任。原告請求自109
    年1月16日起算週年利率5％之法定遲延利息，核無不合，應
    予准許。
五、綜上所述，原告依民法第177條第2項準用第1項之法律關係
    ，請求被告給付870萬元及法定遲延利息，為有理由，應予
    准許。又原告關於先位聲明主張被告應返還所受利益部分，
    係於同一訴訟程序主張依民法第177條第2項、第184條第1項
    前段、民法第541條規定，其以單一聲明，請求法院為同一
    之判決，應屬訴之客觀重疊合併，本院既認原告得依民法第
    177條第2項規定，請求被告返還所受利益，則原告另依民法
    第184條第1項前段、民法第541條等規定請求被告給付，即
    毋庸再加以論究。再按訴之預備之合併，係指原告預防其提
    起之此一訴訟無理由，而同時提起不能並存之他訴，以備先
    位之訴無理由時，可就後位之訴獲得有理由之判決之訴之合
    併而言。先位請求無理由，為後位請求之停止條件，先位請
    求有理由，係後位請求之解除條件。故訴之預備合併，法院
    應先就先位之訴為調查裁判。如先位之訴有理由，備位之訴
    即毋庸裁判，必先位之訴為無理由，法院始得就備位之訴為
    裁判。原告先位之訴既有理由，備位之訴即毋庸裁判，附此
    敘明。
六、兩造分別陳明願供擔保聲請宣告假執行及免為假執行，經核
    於法均無不合，爰分別酌定相當擔保金額准許之。
七、本件事證已臻明確，兩造其餘主張與攻防方法及所提證據，
    經審酌後認與判決結果不生影響，爰不予逐一論述，併予敘
    明。
八、訴訟費用負擔之依據：民事訴訟法第78條。
中　　華　　民　　國　　111 　年　　7 　　月　　8 　　日
　                  民事第五庭法　官　鄭靜筠
以上正本係照原本作成。
如對本判決上訴，須於判決送達後20日內向本院提出上訴狀。如
委任律師提起上訴者，應一併繳納上訴審裁判費。
中　　華　　民　　國　　111 　年　　7 　　月　　8 　　日
                              書記官  李方云